【裁判字號】    89,訴,243
【裁判日期】    890421
【裁判案由】    清償債務
【裁判全文】
臺灣桃園地方法院民事判決  八十九年度訴字第二四三號
    原      告  國賓陶瓷工業股份有限公司
    即反訴被告
    法定代理人  乙○○
    訴訟代理人  甲○○
    被      告  惠爾好機械股?.
    即反訴原告
    法定代理人  丙○○
    訴訟代理人  陳文正律師
右當事人間請求清償債務事件，本院判決如左：
    主    文
被告應給付原告新台幣捌拾參萬肆仟柒佰伍拾元，及自民國八十九年一月二十二日起
至清償日止，按年利率百分之五計算之利息。
訴訟費用由被告負擔。
本判決命被告給付部分，於原告以新台幣貳拾捌萬元供擔保後，得假執行。但被告如
於假執行程序實施前，以新臺幣捌拾參萬肆仟柒佰伍拾元為原告預供擔保，得免為假
執行。
反訴原告之訴及假執行之聲請均駁回。
反訴訴訟費用由反訴原告負擔。
    事    實
壹、本訴部分：
甲、原告方面：
一、聲明：如主文所示。
二、陳述：
（一）、緣被告因承攬原告公司懸臂式儲存系統工程，雙方簽訂合約書（原證一），
        原告並已支付訂金新臺幣（下同）捌拾參萬肆仟柒佰伍拾元予被告，此有請
        款單及統一發票可稽（原證二）。惟因被告所施作之工作物與合約之規定未
        合，致原告無法依約驗收，迭經原告多次通知改善並曾發存證信函（原證三
        ）請被告解決，然被告顯因在技術上無法解決該項工程之瑕疵問題，故對原
        告之催告置之不理，且因該工程拖延過久，致原告無法按原訂計劃以該系統
        生產產品而改以委製產品，造成原告生產上之重大損失。
（二）、另被告抗辯原告公司職員林國助已於其出貨單簽收而謂其工程已完成云云，
        顯與事實不符，蓋出貨單簽收僅能證明被告曾經送貨至原告之事實，並不能
        證明被告交付之物無瑕疵，且依系爭合約第六條約定，被告應於八十六年六
        月三十日完成廠內試車，況被告所舉證之出貨單日期為八十六年七月二十五
        日，早已超過約定日期，依該合約第十一條，如賣方未能依限履行交貨安裝
        ，完成後試車逾期三十日，買方可自行解約。據此，原告自可解約請求被告
        返還定金，爰以起訴狀送達為解除系爭契約之意思表示，並訴請被告償還已
        給付之訂金及利息。
三、證據：提出合約書（原證一）、請款單及統一發票（原證二）、存證信函（原證
    三）影本各乙份為證。
乙、被告方面：
一、 聲明：
（一）、原告之訴駁回。
（二）、如受不利益之判決，願供擔保請准免為宣告假執行。
二、陳述：
（一）、按依民法第二百三十條：「因不可歸責於債務人之事由，致未為給付者，債
        務人不負遲延責任」；同法第二百三十四條：「債權人對於已提出之給付，
        拒絕受領或不能受領者，自提出時起，負遲延責任」。經查，被告於工程合
        約所定之期限內即八十六年六月三十日完成廠內試車，經實際測試結果，尚
        需部分修改（任何機械工程之安裝，不可能百分之百一次可試車驗畢），徵
        得原告即國賓公司之同意，乃進行部分機械功能之修改，於86.7.25送回國
        賓公司安裝，始有86.7.25經國賓公司現場人員簽認已修改完成之書面（被
        證一）。且證人吳金卿於89.3.30準備庭中，在鈞院證述：「輸送線係連接
        窯頭、窯尾二項主工程」，足徵，輸送線既係連接窯頭、窯尾，是故，窯頭
        、窯尾二項主工程，衡諸常情及工程慣例自係完成。又據證人吳金卿當日證
        述：「伊當時並非擔任現場人員」，因此，對於上述工程之修改完成與否，
        自以國賓公司現場人員所簽認之書面為準，因而，上述86.7.25經國賓公司
        現場人員林國助所簽認之出貨單內容，及由上述證人所述情節來看，該項合
        約之主要工程包括｜窯頭、窯尾、輸送線工程，是均已完成。
（二）、原告即國賓公司嗣於87.4.28以存證信函第六七八號通知被告（被證二），
        被告在收受上開通知後，於87.5.4亦以存證信函第二六八號通知國賓公司（
        被證三），欲前往安裝，以便能順利收取第二期工程款壹佰捌拾伍萬伍仟元
        ，詎料，國賓公司竟拒絕受領，不讓惠爾好公司前去安裝，是故，並非惠爾
        好公司拒絕交付。因此，國賓公司顯然受領遲延，是依前揭民法規定，惠爾
        好公司並不負遲延之責。職是，國賓公司於工程完成及修改後，始解除本件
        契約，窺諸民法第四百九十四條之規定，亦顯屬無據，故其解除契約自係不
        合法。況依本件合約所定之承攬工程，依證人吳金卿在89.3.30於鈞院證述
        之內容，可知主要工程包含窯頭、窯尾及輸送線，皆為固定在土地上之工程
        ，不容易即可輕易移動，為固定之工作物，因此，依民法第四百九十四條後
        段但書規定：「但瑕疵非重要或所承攬之工作為建築物或其他土地上之工作
        物者，定作人不得解除契約」（民法第四百九十四條本文但書參照），其立
        法意旨乃在維繫交易之公平及誠信，以免造成買、賣一方不測之損害，因之
        ，定作人即國賓公司於工作物完成，且經修改試車並安裝後，始解除本件合
        約，依前揭民法規定，有違交易安全及誠信，其解約自非合法，亦屬無據。
三、證據：提出出貨單（被証一）、存證信函第六七八號（被證二）、存證信函第二
    六八號（被證三）影本各一件為證。
貳、反訴部分：
甲、 反訴原告即被告部分：
一、 聲明：
（一）、反訴被告應給付反訴原告新台幣壹佰捌拾伍萬伍仟元，及自反訴起訴狀繕本
        送達翌日起至清償日止，按年息百分之五計算之利息。
（二）、反訴原告願供擔保，請准宣告假執行。
二、 陳述：
（一）、緣兩造於八十五年十月二十九日簽定有關「45×95平板循環線一式及窯頭窯
        尾修改」之承攬工程合約書（反訴原證一），於契約第四條約定承攬工程款
        共計二百六十五萬元（參85.10.29合約書第四條），第五條付款辦法亦約定
        ：「第一期：（訂金、機械工程款總額30%）本合約簽定後，買方依本約簽
        定日期開立一個月支票予賣方」；「第二期：（機械入廠，安裝及試車完成
        工程款總額70 %），賣方所承攬之機械可分批送達本合約指定之安裝地點，
        買方應指定收貨人簽具收據，賣方於送貨月份開具對帳單，依約試車無誤後
        ，買方按本款項開立三個月票期」；該約第六條工程期限約定：本工程於全
        部製造試車完成參日內，由買方派員驗收。如試車結果，買方認為有違合約
        時，應於試車後「七日內提出書面異議」，由買賣雙方簽字後，賣方負責予
        以修正完成，經買方確認工程無瑕疵既表示試車完成，視同驗收完畢，此合
        約書第四條、第五條、第六條分別經二造約定（參照合約書第四、五、六條
        本文）。
（二）、次查，承攬人於工作完成後，雖有部分工程餘有容許合理範圍內之瑕疵，其
        中窯尾部分在反訴原告將上開機械運回廠內修改後再送回現場安裝，另有關
        86.9 .3 二造所簽定之「懸臂式儲存系統壹套」其中鏈條輸送線部分之瑕疵
        ，於86. 7.25經反訴原告修改完成後，送至反訴被告廠內安裝並試車驗收無
        誤，經反訴被告廠方人員﹃林國助﹄於現場簽認無訛（反訴原證二），復無
        任何瑕疵之保留記載，足見，反訴原告就簽約所及所有重要承攬工程及合理
        範圍內之瑕疵修改工程，均已依時限修改驗收經簽認無誤，但有關合約書第
        五條所約定之第二期系爭款項，反訴原告至今尚未收到分文。
（三）、雖反訴被告主張解除本件承攬合約 (87.4.28存證信函解除)，已如前述，惟
        參諸民法第四百九十四條規定：「承攬人不於前條第一項所定期限內修補瑕
        疵，或依前條第三項之規定，拒絕修補或其瑕疵不能修補者，定作人得解除
        契約或請求減少報酬。但瑕疵非重要或所承攬之工作為建築物或其他土地上
        之工作物者，定作人不得解除契約」，定作人所得主張之減少報酬及契約解
        除權，係在承攬人不於定作人所定相當期限內修補或拒絕修補或其瑕疵不能
        修補時，始得據此請求。查反訴原告就部分合理之瑕疵已依限修改完成，並
        完成主要承攬工程，反訴被告之解約權即行消滅，故反訴被告主張解除本約
        云云，顯屬無據。又本件反訴原告所承攬之「懸臂式儲存系統」工程，因是
        固定於土地之上，亦如前述，是其承攬之工作物既為土地上之工作物，定作
        人即不得解除契約。故反訴原告據此請求給付第二期工程款，洵屬有據。
（四）、綜上所述，反訴原告爰依前揭合約書第五條約定及民法第四百九十條及第五
        百零五條等規定，請求反訴被告給付第二期工程款計一百八十五萬五仟元。
三、證據：提出工程合約書（反訴原證一）、出貨單（反訴原證二）影本各乙件為證
    。
乙、反訴被告即原告部分：
一、聲明：
（一）、反訴原告之訴及假執行之聲請均駁回。
（二）、如受不利之判決，願供擔保請准免為宣告假執行。
二、陳述：
（一）、反訴原告所提之承攬合約書為無效之合約，蓋依兩造於八十六年五月十七日
        所簽立之合約書第十條第三項：「本合約為取代第一次合約不足部分，本合
        約簽定後第一份合約即失效。」，而依第二份合約第六條之工程期限，反訴
        原告應於八十六年六月三十日完成廠內試車，反訴原告因無法依第一份合約
        如期安裝試車、交貨，遂與反訴被告簽立第二份合約，並建議反訴被告應加
        裝「懸臂式儲存系統壹套」，才能使原訂之機械正常運作，故反訴被告即與
        反訴原告另簽立「懸臂式儲存系統」合約，而其工程期限為八十六年九月三
        十日，然反訴原告並未完成前述合約之定作物，遲未安裝試車完成。
（二）、 反訴原告雖謂出貨單已由反訴被告之工作人員林國助簽收之「懸臂式儲存
         系統」，然依兩造所簽立之合約第四條工程款總額為參拾參萬元，反訴原
         告如何依據請求壹佰捌拾伍萬伍仟元，殊有疑問。又本件定作物為可拆卸
         式，並非如反訴原告所稱係土地上之工作物，反訴被告自得依法解除契約
         。
    理      由
壹、本訴部分：
一、原告主張被告於八十六年五月間承攬伊公司之機械工程，伊並已支付訂金捌拾參
    萬肆仟柒佰伍拾元予被告等事實，業據其提出合約書、請款單及統一發票為證，
    復為被告所不爭執，應堪信為真實，惟被告以右揭情詞置辯。是首應審究者為本
    件是否具有解除契約之事由。經查：
（一）、按當事人主張有利於己之事實者，就其事實有舉證之責任，民事訴訟法第二
        百七十七條定有明文。本件原告主張解除系爭契約，係依兩造所簽立之合約
        書第六條：「本工程約於民國八十六年六月三十日完成廠內試車，並通知買
        方派員至賣方公司作未連線前之廠內試車。」；及第十一條約定：「如賣方
        未能依限履行交貨安裝，完成後試車逾期三十天，買方可自行解約」等約定
        ，而參諸上述約定內容可知，被告應於約定期限內交貨安裝，且完成廠內試
        車，否則原告即得逕予解除契約，故依首揭規定意旨，被告自應就其已依限
        交貨安裝及完成試車等事實，負舉證責任，合先敘明。
（二）、被告抗辯伊已依限完成廠內試車云云，固據其提出出貨單一紙為證，且原告
        對於訴外人即其員工林國助於該出貨單上簽名之真正性亦不爭執，然原告否
        認系爭工程已完成廠內試車之事實。第查本件被告承攬工程包含「
        45m//mx95m/m平板循環線一式及窯頭尾修改」（前揭合約書第一條參照），
        此為兩造所不爭執，而上開出貨單上僅載明「輸送線修改完成」，充其量僅
        能證明「輸送線修改」之工程部分已完成，尚不能證明原告已完成系爭工程
        之廠內試車及交貨安裝完成等事實，況衡諸一般工程業界之交易習慣，通常
        均由定作人簽立驗收單，以資為工程驗收完成之證明，以及本件兩造約定原
        告如對於試車結果有異議時，猶須以書面方式為之（前揭合約書第六條參照
        ），足見兩造交易過程之慎重等情以觀，茍被告確已完成本件工程之交貨安
        裝及廠內試車，則理應由原告另行簽立驗收單，以資為驗收完成之證明，而
        非僅於前揭出貨單上簽名，是以被告以原告公司員工林國助於前揭出貨單上
        簽名為由，抗辯系爭工程已完成交貨安裝及廠內試車云云，即非可採。
（三）、復參以證人吳金卿證述：「系統實際上是分三個部分，包含窯頭、窯尾及懸
        臂式儲存系統，另有一個週邊設備輸送帶，八十六年這套合約只有窯尾吸盤
        有來試車，其他窯頭和儲存系統都沒有來組裝。」、「（問：八十六年合約
        二份是否分開訂的？）應該是分二個階段，儲存系統是後來才簽的，八十六
        年五月十七日之合約第六項第一、二行的約定是因為八十五年的合約試車沒
        有成功，所以要惠爾好公司先在他們公司內完成試車，再來國賓公司組裝，
        不然，在國賓公司試車太久，會影響國賓公司的生產，全部的系統完成，一
        定要試車成功，才算完成，試車三十日逾期，買方還可以解約」（見本院八
        十九年三月二十九日言詞辯論筆錄），及被告陳稱伊曾於八十七年五月四日
        以存證信函通知原告已修改完成等語，要去安裝等語，益見被告確未依約定
        期限完成系爭工程之交貨安裝及試車。此外，被告未能舉證證明伊已依約完
        成前揭契約義務，揆諸首揭說明意旨，被告抗辯伊已依限完成交貨安裝及試
        車云云，委無足採。
二、從而，原告以被告未能依限履行交貨安裝為由，主張依前揭工程合約第十條第一
    項約定解除契約，並以起訴狀繕本送達被告為解除契約之意思表示，據以請求被
    告返還已付訂金捌拾參萬肆仟柒佰伍拾元，及支付命令繕本送達翌日即八十九年
    一月二十二日起至清償日止，按年利率百分之五計算之利息，洵屬有據，自應准
    許。
三、兩造陳明願供擔保，聲請宣告假執行或免為假執行，經核於法均無不合，爰分別
    酌定相當之擔保金額宣告之。
貳、反訴部分：
一、反訴原告主張伊已依限就系爭工程之合理瑕疵修改完成，並完成主要承攬工程，
    故依兩造於八十五年十月二十九日所簽立之契約第五條約定，請求反訴被告給付
    第二期工程款計一百八十五萬五千元云云，惟查兩造於八十六年五月十七日所簽
    立之合約書第十條第三項已載明：「本合約為取代第一次合約不足部分，本合約
    簽定後第一份合約即失效。」，而第一次合約即係指前述由兩造於八十五年十月
    二十九日所簽立之契約，亦為兩造所不爭，足認反訴原告主張之前開第一次合約
    已因兩造另行簽立新契約而合意廢棄失效，是其猶援引業已失效之契約約定，請
    求反訴被告給付工程款項，於法已屬無據（應依兩造於八十六年五月十七日所簽
    立之合約），況反訴被告並未能舉證證明其已完成系爭工程之交貨安裝及試車等
    事實，而兩造於八十六年五月十七日所簽立之契約，亦已由反訴被告合法解除而
    不復存在等情，均詳如前述，故反訴原告無論依前開任一契約，請求反訴被告給
    付第二期工程款，均屬無據。
二、從而，反訴原告請求反訴被告給付壹佰捌拾伍萬伍仟元，及自反訴起訴狀繕本送
    達翌日起至清償日止，按年息百分之五計算之利息，為無理由，應予駁回。
三、反訴原告之反訴受敗訴判決，其假執行之聲請即失所依據，應併予駁回。
據上論結，原告之訴為有理由，反訴原告之訴為無理由，依民事訴訟法第七十八條、
第三百九十條第二項、第三百九十二條，判決如主文。
中      華      民      國    八十九    年      四      月    二十一    日
                                        臺灣桃園地方法院民事第二庭
~B法      官  張淑芬
右為正本係照原本作成
如對本判決上訴須於判決送達後廿日內向本院提出上訴狀
中      華      民      國    八十九    年      五      月      二      日
~B書  記  官  楊美慧


司法院資訊處製作；財團法人民間司法改革基金會備份。
